【裁判字號】    94,易,1419
【裁判日期】    950516
【裁判案由】    詐欺
【裁判全文】
臺灣彰化地方法院刑事判決              94年度易字第1419號
公  訴  人  臺灣彰化地方法院檢察署檢察官
被      告  辛○○
上列被告因詐欺案件，經檢察官提起公訴（93年度調偵字第227
號），本院判決如下：
    主  文
辛○○無罪
    理  由
一、公訴意旨略以：被告辛○○係久維實業有限公司（設於彰化
    縣彰化市○○里○○路○ 段874 巷2 之3 號6 樓，以下簡稱
    久維公司）之負責人，基於意圖為自己不法所有之概括犯意
    ，明知自己於民國81年間起即因週轉不靈而無償債能力，竟
    先後於87年7 月間至10月間，明知其以久維公司所申請使用
    之彰化市第六信用合作社（下稱彰化六信）如附表編號1 至
    2 號之支票，係由會計即辛○○之前妻子○○蓋用「寅○○
    」之印章於發票人處，而無法兌現，被告辛○○竟向丁○○
    謊稱係其個人申請之支票，在丁○○要求於上開支票背書後
    ，向丁○○調取票面金額之現金；後被告辛○○又明知其收
    受自不詳姓名、年籍之成年夫妻如附表編號3 至24號之支票
    ，係來路不明之支票，仍於背面背書後，再向丁○○謊稱此
    部份支票為「客票」，以取信予丁○○，丁○○不疑有他，
    又陷於錯誤因而借予被告辛○○如票面金額之現金。詎丁○○持上開支票，提示付款，均遭退票，始知受騙。因認被告
    辛○○所為，係犯刑法第339 條第1 項之詐欺取財罪嫌云云
    。
二、按犯罪事實應依證據認定之，無證據不得認定其犯罪事實；
    又不能證明被告犯罪者，應諭知無罪之判決，刑事訴訟法第
    154 條第2 項、第301 條第1 項分別定有明文。次按認定不
    利於被告之事實，須依積極證據，苟積極證據不足為不利於
    被告事實之認定時，即應為有利於被告之認定，更不必有何
    有利之證據；又事實之認定，應憑證據，如未能發現相當證
    據，或證據不足以證明，自不能以推測或擬制之方法，以為
    裁判基礎；至刑事訴訟法上所謂認定犯罪事實之積極證據，
    係指適合於被告犯罪事實之認定之積極證據而言，雖不以直
    接證據為限，間接證據亦包括在內；然而無論直接或間接證
    據，其為訴訟上之證明，須於通常一般之人均不致有所懷疑
    ，而得確信其為真實之程度者，始得據為有罪之認定，倘其
    證明尚未達到此一程度，而有合理之懷疑存在時，致使無從
    形成有罪之確信，根據「罪證有疑，利於被告」之證據法則
    ，即不得遽為不利被告之認定（最高法院30年上字第816 號
    、29年上字第3105號、40年台上字第86號及76年台上字第49
    86號判例意旨參照）；且刑事訴訟法第161 條第1 項規定：
    檢察官就被告犯罪事實，應負舉證責任，並指出證明之方法
    。因此，檢察官對於起訴之犯罪事實，應負提出證據及說服
    之實質舉證責任。倘其所提出之證據，不足為被告有罪之積
    極證明，或其指出證明之方法，無從說服法院以形成被告有
    罪之心證，基於無罪推定之原則，自應為被告無罪判決之諭
    知（最高法院92年度台上字第128 號判例參照）。又按告訴
    人之告訴，係以使被告受刑事訴追為目的，是其陳述是否與
    事實相符，仍應調查其他證據以資審認（最高法院52年台上
    字第1300號判例意旨參照）。
三、本件公訴人認被告涉有前開詐欺取財罪嫌，無非係以告訴人
    丁○○之指訴、附表編號1 、2 號所示之支票係久維公司之
    支票，但卻蓋用「寅○○」之印章發票，被告不可能不知道
    ，其顯然係利用與告訴人之長期借貸關係，故意以該二張必
    遭退票之支票使告訴人陷於錯誤而交付借款，另被告雖辯稱
    附表編號3-24號之支票係收受貨款所取得云云，但其於短期
    內收受如此大量之支票，不但均遭退票，且又不知係何人所
    交付，亦未向發票人追償，實與交易常情有違，再佐以附表
    所示之支票及退票理由單，顯見被告確實具有詐欺之犯意為
    其所憑之論據。訊據被告固坦承附表所示支票均係其持向告
    訴人調現所交付，且均遭退票之事實，惟堅決否認有何詐欺
    取財之犯行，辯稱：伊與告訴人已有長期支票調現往來關係
    ，之前支票退票伊均會處理，本次實係因資金週轉不靈才倒
    帳，而非於調現時即故意要詐欺取財等語。
四、本院審酌：
  (一)按刑法第339 條第1 項詐欺罪之成立，須意圖為自己不法之
    所有，以詐術使人將本人或第三人之物交付為要件，所謂以
    詐術使人交付，必須被詐欺人因其詐術而陷於錯誤，若其所
    用方法，不能認為詐術，亦不致使人陷於錯誤，即不構成該
    罪，最高法院著有46年台上字第260 號判例可資參照。亦即
    ，刑法詐欺取財罪之成立，須具備(1)行為人具有為自己或第
    三人不法所有之意圖、(2)行為人有實施詐術、(3)被害人因行
    為人之詐術陷於錯誤而交付財物等三個要件始能構成，如欠
    缺任一要件（例如：行為人未施用詐術，或被害人交付財物
    之行為係基於被害人其他考量，而非受行為人詐騙致陷於錯
    誤而交付），行為人即不得以詐欺取財罪相繩；蓋民事債務
    當事人間，有未依債之本旨履行給付者，在一般社會經驗上
    原因非一，或因不可歸責之事由而不能給付，或因合法主張
    抗辯而拒絕給付，或因財產、信用狀況緊縮而無力給付，甚
    至債之關係成立後，始行惡意遲延給付，皆有可能，非必出
    於自始無意給付之財產犯罪一端；是若無積極證據足以證明
    行為人確有詐欺取財之犯行（即上開三要件之存在），即僅
    能令負民事債務不履行之責任，要難以單純債務不履行之狀
    態，即推定被告詐欺取財之犯行。
  (二)本件被告持向告訴人調現之如附表所示支票均經退票，且被
    告迄今尚未清償以上開支票向告訴人調現取得之借款等情，
    固為被告所承認，並有各該支票及退票理由單影本在卷可憑
    ，堪予確認，然此僅是一債務未履行之客觀結果事實，至於
    被告是否涉犯公訴人起訴之詐欺取財犯行，則應探究證據是
    否足以證明：被告於向告訴人調現時，係基於為自己不法所
    有之意圖，以詐術之手段，使告訴人陷於錯誤而交付金錢？
    經查：
    1.證人即告訴人丁○○於本院審理時結證稱：其與被告係透
      過與其比鄰開設工廠之朋友介紹認識，且其並不是一認識
      就開始接受被告調現借款，而是認識很久後才開始借錢給
      被告，其知道被告是在作超商百貨中盤商，其之所以開始
      借錢給被告，係因被告向其表示所收貨款均為客票，週轉
      不靈，需借錢週轉，加上其曾前往被告之倉庫查看，覺得
      被告財力沒問題，才接受被告調現；被告約自85年間起開
      始以支票向其調現借款，其本來只要求收取新臺幣（下同
      ）每一百萬元每月一萬八千元之利息，但被告自願以每一
      百萬元每月二萬元計算利息；被告交付之支票均有被告之
      背書，縱使是被告自己的支票亦然，其取得被告交付之支
      票大多會照會銀行查票信，縱使部份嗣後遭退票，被告亦
      會以現金或其他支票來將退票換回，故其認為被告信用不
      錯，才會一直接受被告調現借款；其接受被告以支票調現
      是信任被告，至於支票發票人是誰其根本不管。迄本案大
      量跳票時止，此種借款往來關係已持續逾二年等語（參本
      院95年4 月18日審判筆錄第23-30 頁）。則依告訴人之證
      述可知：(1)告訴人曾為工廠負責人，商業往來應非陌生、
      (2)告訴人係在認識被告很久，且親自到被告倉庫查訪，了
      解被告財力狀況後才決定接受被告以支票調現借款，等同
      已對被告進行徵信作業，並於確認信用無虞下才開始借錢
      往來、(3)被告向告訴人調現借錢時，係向告訴人表示因都
      收客票，造成週轉不靈，所以需要調現週轉等語，可見被
      告並未故意隱瞞其需錢孔急之情形、(4)告訴人借錢予被告
      收取每一百萬元每月二萬元之利息，獲得利息收益超過當
      時存款利率甚多，期間又逾二年，顯見告訴人借款予被告
      含有賺取利息之目的，而非單純因情誼借款供被告應急，
      衡情告訴人對借款本金之確保，應會為相當之注意，故其
      於警偵訊及本院審理時證稱多會對被告交付之支票為徵信
      照會，應堪採信、(5)在二年多的往來期間，雖被告調現之
      支票亦有遭退票之情形，但因被告均會加以處理，故告訴
      人認為被告信用良好，才繼續接受被告調現、(6)告訴人係
      基於自己對被告之信任，才會接受被告調現。
    2.是告訴人接受被告以附表所示支票調現，並交付借款，原
      因只有一個，即「根據其先前實地查核被告之財力狀況，
      加上被告先前逾二年向其調現之往來情形，其判斷被告信
      用良好，值得信賴，故應可繼續接受被告調現借款」，其
      並據此一確信交付借款予被告。則告訴人交付現金予被告
      ，既係基於其自己之調查及經驗判斷所為之決定，而非因
      被告有何行為致其陷於錯誤才交付，揆諸首揭說明，被告
      之行為自無從以詐欺取財罪相繩。
    3.至公訴人雖提出上開論述為據，然：
      (1)證人丁○○於本院審理時明確證稱：其會接受被告以自
        己私人或公司的支票來調現，因為其認為被告值得信任
        ，且附表編號1 、2 所示之支票，其收受時就知道是被
        告自己公司的支票，因為彰化市第六信用合作社的票就
        是被告自己的票，雖然其未注意印鑑是否正確，但因其
        注重的是該票是被告開的票，所以就收受了等語（參同
        上審判筆錄第29、31頁）。可知告訴人原則上並不會拒
        絕被告以自己或久維公司之支票向其調現，是被告實無
        故意蓋用「寅○○」印章簽發附表編號1 、2 號所示之
        久維公司支票，以充當客票向告訴人調現之動機及必要
        ；況被告在該2 張支票上均已背書，背書人之票據責任
        已存在，故該2 張支票縱經退票，告訴人仍得依票據追
        索權向被告追償，被告之票據債務責任並不能因此免除
        ，是被告亦無以故意蓋錯章之方式圖以脫免債務責任之
        可能；再參以告訴人當時已知該2 張支票為被告自己簽
        發之支票，仍加以收受，並交付借款予被告等情，益證
        告訴人並未因該2 張支票因蓋用「寅○○」印章而誤以
        為係客票，更非因此才同意借款予被告。則被告既無施
        詐術而故意蓋錯章之動機、必要及可能，且告訴人交付
        現金予被告又非因被告施用詐術致陷於錯誤所為，公訴
        人據此認被告涉有詐欺取財犯行，即非有據。
      (2)另附表編號3-24號所示之支票，被告辯稱係收受他人向
        伊購買百貨支付之貨款，收受時經照會票信均正常，且
        伊對新的買主雖然會要求支付現金，但第二、三次後就
        會同意以支票付款，這是百貨業的行規，該等支票並非
        購買來的「芭樂票」【俗稱，意指發票人簽發票據之初
        即無意付款之票據】等語。則本院審酌：被告上開辯
        詞核與證人即87年間久維公司之業務員寅○○於本院審
        理時結證稱：新客戶第一次購貨一定要付部分現金，但
        第二次起就可以開票，票期約3 個內等語（參本院95年
        4 月18日審判筆錄第12頁）大致相符，且被告確實常以
        客票向告訴人調現，復為告訴人所不爭執，則被告上開
        向客戶（包括僅曾交易1 、2 次之客戶）收取支票，應
        非無據；細核各該支票存款帳戶，均是自87年9 、10
        月間始連續大量退票而拒往，有卷附之各該帳戶往來明
        細及退票資料在卷可參，而該等支票之發票日集中在87
        年10月至12月，則以3 個月之票期推估，被告收受此等
        支票之時間約為87年7-9 月間，是被告辯稱當時照會票
        信仍屬正常才收受等語，亦未見不實；至印鑑是否相符
        本非透過電話向銀行照會票信時所得確認，自不得以支
        票遭印鑑不符遭退票，遽認有何不合常情之處；買賣
        交易上鮮少有要求對方提示身分證以供核對身份之情形
        ，應為多數人之生活經驗，是被告同意非首次交易之客
        戶以支票付款，並於照會票信正常後收受，而未留存客
        戶正確且明確聯絡方式，致未能於退票後為有效之追償
        作為，雖失之輕忽，且或亦為造成被告最終事業失敗之
        原因之一，但尚難因此即認被告係故意購入此等「芭樂
        票」向告訴人調現詐騙錢財；況附表所示發票人經檢
        察官合法傳喚，除己○○外雖均未到庭，但其中癸○○
        已因佯以支票向他人購買貨物之詐欺取財犯行，遭臺灣
        高等法院臺中分院判處有期徒刑10月確定，另戊○○、
        壬○○及丑○○均曾因渠等名義之支票遭退票被告訴詐
        欺，但經臺灣臺中地方法院檢察署檢察官偵查後均以渠
        等應係遭他人冒名開立支票帳戶為由為不起訴處分確定
        ，戊○○並曾因此遭自訴，亦為臺灣臺中地方法院判決
        無罪確定，有渠等之臺灣高等法院前案紀錄表及各該不
        起訴處分書、判決書在卷可證，是被告於販賣百貨時，
        遭癸○○及其他冒用戊○○、壬○○及丑○○名義持用
        支票之人及其他人詐騙而收取附表所示支票之可能性即
        無法排除。因認公訴人僅以附表編號3-24 號 所示之支
        票分別因拒絕往來或印鑑不符遭退票，而被告又未能有
        效向發票人追償，即認被告顯有詐欺之犯行，尚屬臆測
        ，無足憑採。
五、綜上所述，公訴人提出之證據既不足以證明被告係基於為自
    己不法之所有之意圖，以詐術使告訴人交付借款，自難對被
    告以詐欺取財罪相繩。至其於倒債後以避居他地之方式面對
    債務問題及債權人，致債權人求償無門，縱有不當，無足可
    取，惟究不得據此認定被告自始即存有不法所有之詐欺犯意
    ，本案應屬債務不履行之民事糾紛。從而，被告之行為即與
    詐欺取財罪之構成要件有間。此外，依卷內資料復查無其他
    積極證據足資認定被告涉有公訴人所指之詐欺取財犯行，既
    不能證明被告犯罪，依法自應為無罪之諭知。
據上論斷，應依刑事訴訟法第301 條第1項，判決如主文。
本案經檢察官鮑慧忠到庭執行職務。
中    華    民    國    95    年    5     月    16    日
                  刑事第一庭    審判長法  官  周淡怡
                                      法  官  周莉菁
                                      法  官  吳永梁
以上正本證明與原本無異。
如不服本判決，應於判決送達後10日內，向本院提出上訴狀（須
附繕本）。
告訴人或被害人對於判決如有不服具備理由請求檢察官上訴者，
其上訴期間之計算係以檢察官收受判決正本之日期為準。
中    華    民    國    95    年    5    月    17     日
                                      書記官  陳美敏
附表（以下臺灣土地銀行簡稱土地銀行，臺中區中小企業銀行簡
稱臺中企銀，玉山商業銀行簡稱玉山銀行，台中市第十一信用合
作社簡稱台中11信，泛亞商業銀行簡稱泛亞銀行，臺灣中小企業
銀行簡稱臺灣企銀，新竹區中小企業銀行簡稱新竹企銀，台北區
中小企業銀行簡稱台北企銀，第一商業銀行簡稱第一銀行，臺中
市第九信用合作社簡稱臺中9 信，中國農民銀行簡稱農民銀行，
彰化商業銀行簡稱彰化銀行，拒絕往來戶簡稱拒往）
   ┌─┬───┬────┬───┬────┬───┬───┬──┐
   │編│發票人│付款人  │帳號  │支票號碼│發票日│面額  │跳票│
   │號│      │        │      │        │      │      │原因│
   ├─┼───┼────┼───┼────┼───┼───┼──┤
   │1 │久維公│彰化六信│1313  │0000000 │871015│99200 │印鑑│
   │  │司    │        │      │        │      │      │不符│
   ├─┼───┼────┼───┼────┼───┼───┼──┤
   │2 │久維公│彰化六信│1313  │0000000 │871020│86730 │印鑑│
   │  │司    │        │      │        │      │      │不符│
   ├─┼───┼────┼───┼────┼───┼───┼──┤
   │3 │己○○│土地銀行│31217 │0000000 │871015│180000│拒往│
   │  │      │彰化分行│      │        │      │      │    │
   ├─┼───┼────┼───┼────┼───┼───┼──┤
   │4 │癸○○│臺中企銀│21981 │0000000 │871110│130390│拒往│
   │  │      │內新分行│      │        │      │      │    │
   ├─┼───┼────┼───┼────┼───┼───┼──┤
   │5 │丑○○│玉山銀行│20496 │0000000 │871113│100200│印鑑│
   │  │      │台中分行│      │        │      │      │不符│
   ├─┼───┼────┼───┼────┼───┼───┼──┤
   │6 │壬○○│台中11信│103092│0000000 │871113│126700│拒往│
   │  │      │力行分社│      │        │      │      │    │
   ├─┼───┼────┼───┼────┼───┼───┼──┤
   │7 │癸○○│臺中企銀│21981 │0000000 │871115│135468│印鑑│
   │  │      │內新分行│      │        │      │      │不符│
   ├─┼───┼────┼───┼────┼───┼───┼──┤
   │8 │壬○○│台中11信│10309 │0000000 │871115│97200 │拒往│
   │  │      │力行分社│      │        │      │      │    │
   ├─┼───┼────┼───┼────┼───┼───┼──┤
   │9 │李國斌│泛亞銀行│24692 │0000000 │871118│139550│拒往│
   │  │      │營業部  │      │        │      │      │    │
   ├─┼───┼────┼───┼────┼───┼───┼──┤
   │10│乙○○│臺灣企銀│11136 │0000000 │871120│106700│拒往│
   │  │      │東台南分│      │        │      │      │    │
   │  │      │行      │      │        │      │      │    │
   ├─┼───┼────┼───┼────┼───┼───┼──┤
   │11│汪素月│玉山銀行│43500 │0000000 │871120│138600│印鑑│
   │  │      │重新分行│1806  │        │      │      │不符│
   ├─┼───┼────┼───┼────┼───┼───┼──┤
   │12│汪素月│新竹企銀│149   │0000000 │871120│77600 │印鑑│
   │  │      │台中分行│      │        │      │      │不符│
   ├─┼───┼────┼───┼────┼───┼───┼──┤
   │13│廖炎雄│台北企銀│201900│0000000 │871120│129560│印鑑│
   │  │      │濟南路分│      │        │      │      │不符│
   │  │      │行      │      │        │      │      │    │
   ├─┼───┼────┼───┼────┼───┼───┼──┤
   │14│甲○○│第一銀行│11152 │0000000 │871120│130750│印鑑│
   │  │      │土城分行│      │        │      │      │不符│
   ├─┼───┼────┼───┼────┼───┼───┼──┤
   │15│甲○○│第一銀行│11152 │0000000 │871125│123000│印鑑│
   │  │      │土城分行│      │        │      │      │不符│
   ├─┼───┼────┼───┼────┼───┼───┼──┤
   │16│壬○○│臺中9 信│4003  │0000000 │871125│98450 │印鑑│
   │  │      │建成分行│0395  │        │      │      │不符│
   ├─┼───┼────┼───┼────┼───┼───┼──┤
   │17│戊○○│富邦銀行│60692 │0000000 │871130│127300│印鑑│
   │  │      │北台中分│      │        │      │      │不符│
   │  │      │行      │      │        │      │      │    │
   ├─┼───┼────┼───┼────┼───┼───┼──┤
   │18│甲○○│第一銀行│11152 │0000000 │871130│94360 │印鑑│
   │  │      │土城分行│      │        │      │      │不符│
   ├─┼───┼────┼───┼────┼───┼───┼──┤
   │19│戊○○│富邦銀行│60692 │0000000 │871205│129940│印鑑│
   │  │      │北台中分│      │        │      │      │不符│
   │  │      │行      │      │        │      │      │    │
   ├─┼───┼────┼───┼────┼───┼───┼──┤
   │20│壬○○│農民銀行│161249│0000000 │871205│123650│印鑑│
   │  │      │南屯分行│      │        │      │      │不符│
   ├─┼───┼────┼───┼────┼───┼───┼──┤
   │21│田大元│新竹企銀│1225  │0000000 │871213│99890 │印鑑│
   │  │      │台中分行│      │        │      │      │不符│
   ├─┼───┼────┼───┼────┼───┼───┼──┤
   │22│庚○○│彰化銀行│3582  │0000000 │871220│160590│印鑑│
   │  │      │儲蓄部  │4260  │        │      │      │不符│
   ├─┼───┼────┼───┼────┼───┼───┼──┤
   │23│壬○○│農民銀行│161249│0000000 │871220│138650│拒往│
   │  │      │南屯分行│      │        │      │      │    │
   ├─┼───┼────┼───┼────┼───┼───┼──┤
   │24│丙○○│泛亞銀行│24692 │0000000 │871225│119960│拒往│
   │  │      │營業部  │      │        │      │      │    │
   └─┴───┴────┴───┴────┴───┴───┴──┘


司法院資訊處製作；財團法人民間司法改革基金會備份。
